【裁判字號】    98,自,32
【裁判日期】    990722
【裁判案由】    偽造有價證券等
【裁判全文】
臺灣高雄地方法院刑事判決                98年度自字第32號
自  訴  人  壬○○
自訴代理人  吳秋麗律師
被      告  戊○○
選任辯護人  謝嘉順律師
上列被告因偽造有價證券等案件，經自訴人提起自訴，本院判決
如下：
    主  文
戊○○無罪。
    理  由
一、自訴意旨略以：
  (一)被告戊○○為案外人林國華（民國88年11月30日死亡）之胞
    弟，自訴人壬○○為林國華之太太、為被告戊○○之嫂嫂。
    緣案外人林國華自幼小兒麻痺，其父母體恤其工作不易，於
    生前即65年6 月30日以贈與為原因，將坐落高雄縣仁武鄉○○○段216-10、216-26兩筆田地贈與林國華，以便其能利用
    該兩筆土地耕作生活，又因林國華自幼身體殘疾，智識不高
    ，其家人恐林國華將該兩筆土地出售，或拿去設定抵押借錢
    花用，因此由家人分別保管林國華之所有權狀及印章。
  (二)85年1 月間被告戊○○向林國華佯稱欲陸陸續續貸款給林國
    華（下同）2 千萬元，並要求林國華設定抵押及辦理借據認
    證，林國華因知識不高，誤以為真，乃配合辦理上開相關手
    續，並由被告戊○○委託代書鄭德旺為雙方代理人，辦理借
    據認證。嗣因公證人起疑，要求林國華本人須親自到場，並
    於85年1 月4 日製作訊問筆錄，詢問林國華：借用鉅款有何
    用途？林國華為了使相關手續得以順利，乃向公證人佯稱：
    過去做生意失敗，向他借錢來還我的兄弟，我兄弟6 名每人
    還300 萬元等語。公證人進一步詢問：約定何時交款？林國
    華回答：公證後，設定不動產抵押後交款，借款人會通知我
    。但85年1 月16日抵押權設定後，被告戊○○並無交款之事
    實。
  (三)豈料88年11月30日林國華應被告戊○○之邀約外出，卻突然
    暴斃死亡（死亡證明書記載死因待查），林國華死亡後，自
    訴人於申報遺產稅時赫然發現上揭兩筆土地有提供設定最高
    限額2 千萬元抵押權給被告戊○○，因而委託代書曾龍全2
    次發函請被告戊○○提出債權證明之相關文件，但被告戊○○卻始終無法提出，嗣自訴人只好將該抵押權債務列入遺產
    債務，而申報遺產。又被告戊○○前於84年12月28日，在不
    詳地點，盜用由渠等兄弟所共同保管之林國華印章蓋印於本
    票上之發票人欄，並在本票之金額欄填上2 千萬元，及於發
    票日欄填上84年12月28日，而偽造發票人為林國華，票面金
    額為2 千萬元之本票1 紙，於89年2 月19日國稅局就該抵押
    權債務是否存在展開調查，被告戊○○於接受調查時卻主張
    該2 千萬元是幫林國華還賭債，為取信於國稅局，被告戊○○並將上開偽造之本票1 紙提出於國稅局加以行使。
  (四)89年7 月20日自訴人針對前揭債權提起確認抵押債權不存在
    之訴訟，被告戊○○恐上揭本票若提出法院會被拆穿，因而
    均不敢提出，但為說明2 千萬債權何來？竟於89年7 月20日
    至89年8 月23日間之某時，在不詳地點，又盜用上開由渠等
    兄弟所共同保管之印章，而偽造協議書提出於法院加以行使
    ，佯稱林國華於81年11月20日曾與被告戊○○簽訂協議書，
    內容記載：「……經兄弟7 人協商後同意由林國華支付其他
    兄弟6 人每人200 萬元，因林國華財力不足，擬處分2 筆土
    地，因景氣不佳，遲遲無法變賣，後經兄弟7 人同意由戊○○代林國華支付此筆資金給其他兄弟，並由戊○○、林國華
    立此協議書為憑……」等語，主張前揭抵押權債務是於85年
    1 月16日抵押設定前，即81年11月20日就與林國華協議，由
    被告戊○○代償兄弟6 人共1,200 萬元，連同被告戊○○個
    人之200 萬元共計1,400 萬元，另又代償其他債務共計1,90
    0 多萬元等語，推翻之前幫忙償還賭債之說。因認被告戊○○涉有刑法第201 條第2 項行使偽造有價證券罪（此部分若
    成立，依法應係涉犯法定刑較重之刑法第201 條第1 項之偽
    造有價證券罪始為正確）、刑法第216 條、第210 條行使偽
    造私文書罪及同法第217 條第2 項盜用印章罪等語。
二、證據能力之認定：
    按被告以外之人於審判外之陳述，雖不符刑事訴訟法第159
    條之1 至第159 條之4 之規定，而經當事人於審判程序同意
    作為證據，法院審酌該言詞陳述或書面陳述作成時之情況，
    認為適當者，亦得為證據；當事人、代理人或辯護人於法院
    調查證據時，知有第159 條第1 項不得為證據之情形，而未
    於言詞辯論終結前聲明異議者，視為有前項之同意。刑事訴
    訟法第159 條之5 定有明文。經查，本判決所引用之各項證
    據資料，其屬於被告以外之人於審判外之陳述者，均據本院
    於調查證據程序逐一提示並告以要旨，自訴代理人、被告、
    辯護人均知該等證據為被告以外之人之審判外陳述，已表示
    對證據能力沒有意見（見院三卷第103 頁、第259 頁反面，
    至於切結書，本院並未引用，附此敘明）及未於言詞辯論終
    結前聲明異議，本院審酌上開證據作成時之情況，亦無不當
    取供等情形，認為以之作為本案之證據亦屬適當，依刑事訴
    訟法第159 條之5 規定，應有證據能力。
三、得心證之理由：
  (一)按犯罪事實應依證據認定之，無證據不得認定犯罪事實。不
    能證明被告犯罪者，應諭知無罪之判決，刑事訴訟法第154
    條第2 項、第301 條第1 項分別定有明文。次按事實之認定
    ，應憑證據，如未能發現相當證據，或證據不足以證明，自
    不能以推測或擬制之方法，以為裁判基礎。又認定犯罪事實
    所憑之證據，雖不以直接證據為限，間接證據亦包括在內；
    然而無論直接或間接證據，其為訴訟上之證明，須於通常一
    般之人不致有所懷疑，而得確信其為真實之程度者，始得據
    為有罪之認定，倘其證明尚未達到此一程度，而有合理之懷
    疑存在時，即無從為有罪之認定（最高法院40年台上字第86
    號、76年台上字第4986號判例意旨參照）。
  (二)訊據被告戊○○堅詞否認有何偽造有價證券、行使偽造私文
    書等犯行，並辯稱：協議書已於民事案件鑑定過，並經法院
    判決為真正，本票上之金額2 千萬元及日期是我寫的，但印
    章為林國華蓋的，我沒有偽造協議書及本票等語。
  (三)經查：
  １、自訴人主張被告戊○○所偽造之私文書即系爭協議書，係
      被告戊○○與案外人林國華於81年11月20日簽訂，內容為
      ：「立協議書人林國華、戊○○係兄弟，因雙親年邁將所
      有坐落高雄縣仁武鄉○○○段216-10及216-26號2 筆土地
      登記在林國華名下，家父亡故後辦理繼承時，才發現此2
      筆土地登記為林國華所有，經兄弟7 人協商後同意由所有
      權人林國華支付其他兄弟6 人每人新台幣200 萬元正，因
      林國華財力不足，擬處分此2 筆土地，因景氣不佳，遲遲
      無法變賣，後經兄弟7 人同意，由戊○○代林國華支付此
      筆資金給其他兄弟，並由戊○○、林國華立此協議書為憑
      ．．．」等語，此有該協議書1 份在卷可證（見院一卷第
      179 、180 頁）。又自訴人前於89年間對被告戊○○另提
      起確認抵押權不存在等之民事訴訟（89年度重訴字第644
      號），於上訴臺灣高等法院高雄分院審理時（91年度重上
      字第5 號），經送華聲企業發展鑑定顧問有限公司鑑定結
      果，上開協議書上「林國華」之印文，與85年1 月4 日（
      84年度認字第500022號）認證書認證之借款合約書、授權
      書上「林國華」印文及認證書後附林國華印鑑證明之印文
      均相同；其字跡與自訴人所不爭執之81年9 月26日三七五
      租約遺產處分協議同意書亦相一致，屬同一人所為之事實
      ，有華聲企業發展鑑定顧問有限公司鑑定報告書1 份附卷
      可按（鑑定報告原本外放在臺灣高等法院高雄分院91年度
      重上字第5 號民事卷，影本見院三卷第168 頁至191 頁）
      ，足認系爭協議書上「林國華」之印文確屬真正。而上開
      併送鑑定之遺產處分協議同意書為代書鄭德旺代擬，公證
      則授權鄭德旺為之，有上開遺產處分協議同意書1 份可查
      （見院三卷第238 至243 頁），另前開借款合約之認證亦
      係授權鄭德旺代為，有授權書、認證書各1 份可憑（見院
      三卷第244 、249 、250 頁），是上開遺產處分協議同意
      書之字跡既與系爭協議書上之字跡相一致，屬同一人所為
      ，堪認系爭協議書亦係鄭德旺擬製。從而，自訴人主張：
      系爭協議書和遺產處分協議書筆跡雖係同一人所為，但無
      法證明這是代書鄭德旺的筆跡云云，不足採信。則鄭德旺
      參與被告戊○○及林國華兄弟間關於繼承財產及糾紛之處
      置，與其兄弟應相熟識，按之經驗法則，若非經林國華及
      被告戊○○親自委任，當不至代林國華擬定負擔債務多達
      1,200 萬元之協議書。另系爭協議書係鄭德旺擬製，已如
      上述，而鄭德旺前於86年2 月19日即已死亡，有全戶除戶
      資料查詢結果1 紙在卷可稽（見院三卷第167 頁），堪認
      系爭協議書係於86年2 月19日前已完成，而當時林國華尚
      生存（林國華係於88年11月30日死亡），自訴人亦尚未提
      起上開確認抵押權不存在等民事訴訟，鄭德旺自無虛構上
      開協議書之可能。又於「89年7 月20日至89年8 月23日間
      之某時」，鄭德旺已死亡，被告戊○○又豈能書寫鄭德旺
      筆跡以偽造系爭協議書。是自訴人上揭自訴意旨：被告戊○○於自訴人89年7 月20日提起訴訟後，為說明2 千萬債
      權何來，竟另於「89年7 月20日至89年8 月23日間之某時
      」，在不詳地點，又盜用上開由渠等兄弟所共同保管之印
      章，而偽造協議書提出於法院加以行使，佯稱林國華於81
      年11月20日曾與被告戊○○簽訂系爭協議書云云，與上開
      事證不符，自非可採。
  ２、另自訴人雖主張：印鑑證明係83年才出現，所以系爭協議
      書之印章在81年並不存在。又系爭協議書上之印章，明顯
      與81年9 月26日之遺產處分協議書上之印章不同，且遺產
      處分協議書既有去公證，何以同樣是81年製作之系爭協議
      書沒有去公證，可見系爭協議書是事後偽造，被告戊○○
      盜用上開由渠等兄弟所共同保管之印章，而偽造協議書提
      出於法院云云，並舉印鑑證明書等文書及證人己○○於臺
      灣高等法院高雄分院91年度重上訴字第5 號確認抵押權不
      存在等事件在91年3 月1 日之審判筆錄為證。惟查，林國
      華於83年9 月29日辦理印鑑證明登記（見院三卷第228 頁
      ），並不等同印鑑證明書上之林國華印章於上開登記之時
      始存在，於81年間尚不存在。自訴人若欲證明上開印章於
      系爭協議書訂立之時（即81年11月20日）尚不存在，自應
      舉證及提出印鑑證明書上之印章係81年11月20日以後始刻
      製之證據供法院調查，然自訴人始終未能提出此部分證據
      ，是自訴人主張：印鑑證明係83年才出現，所以系爭協議
      書之印章在81年並不存在云云，自非可採。另一般人日常
      生活中，因便利性或使用之用途不同，而擁有1 顆以上之
      印章當非少見，且未經公證之文書並無法推論即係偽造，
      是自訴人主張：系爭協議書上之印章，明顯與81年9 月26
      日之遺產處分協議書上之印章不同，且遺產處分協議書既
      有去公證，何以同樣是81年製作之系爭協議書沒有去公證
      ，可見系爭協議書是事後偽造云云，自非可採。又系爭協
      議書應為真正，業經本院詳加論述如上，且自訴人前對被
      告戊○○提起確認抵押權不存在之民事訴訟，於經法院審
      理後，就系爭協議書是否真正之爭點，經臺灣高等法院高
      雄分院以97年度重上更(二)字第13號民事判決，亦認定系爭
      協議書應屬真正（見判決書事實及理由第六點第(一)小點所
      載），復經最高法院以98年度台上字第819 號民事判決駁
      回自訴人之上訴而確定，有上開判決書2 份在卷可佐（見
      院一卷第152 至161 頁、院二卷第32、33頁），是自訴人
      猶執上開情詞主張被告戊○○偽造系爭協議書，與法院依
      證據認定之事實，亦有未合。至證人己○○於上開確認抵
      押權不存在等事件審理中雖證稱：父母在時，他就吵著要
      賣地，我父母、兄弟阻止不讓他賣，父母過世後，產權也
      是我們兄弟在保管，權狀從農會贖回來後，就由我們保管
      ，當時他還沒娶太太，也怕丟掉，而且他賣地也要經過我
      們同意。當時是我太太幫他保管，丁○○的太太也有保管
      過，丁○○的太太說權狀、印章有一起保管，我知道我太
      太有保管權狀，印章有無我不知道等語（見院一卷第24、
      25 頁 ），然其於本院審理時已具結證稱：權狀及印章我
      從頭到尾都沒有看過，只是「聽說」我嫂子在保管，我們
      兄弟沒有保管過，我都沒有看過權狀有交到我手上等語（
      見院三卷第108 頁），是觀證人己○○上開證述，並未證
      述其妻曾保管林國華印章，而關於其嫂子甲○○保管印章
      乙節，純係聽說，並未親眼見聞。又證人丁○○於上開確
      認抵押權不存在等事件證稱：（證人己○○有作證說系爭
      土地的權狀及林國華的印章都是由丁○○的太太在保管，
      是否屬實？）有這事情；至於林國華的印章有否交給我太
      太保管，我不清楚。權狀是我太太保管，印章是否我太太
      保管我不知道等語（見院一卷第56頁），是證人丁○○雖
      證述其妻曾保管林國華之權狀，但亦未證述其妻甲○○曾
      保管林國華之印章。又證人甲○○於上開確認抵押權不存
      在等事件中則證稱：「我只有保管林國華的所有權狀，沒
      有保管印章，當時林國華父親過世，不知道是誰拿所有權
      狀給我保管，有2 、3 年，在94年12月23日庭訊完畢後，
      孫維漢有來找我，要跟我取回林國華之印章，但是我覺得
      很奇怪，他為何要跟我拿林國華的印章，一開始我跟他說
      印章不在我這裡，他當時吵很久，我在做生意，他說我上
      法院有講林國華之印章在我這裡，我說我沒有上法院去講
      ，他硬是在那裡不肯離開，又繼續講，他講話鄉音很重，
      我又聽不懂，我說我怎麼可以隨便拿東西給你，我是跟他
      比喻說如果那個東西不是你拿給我的，我怎麼可以拿給你
      ，我是在跟他講道理」、「（你當時是否有跟孫維漢說你
      跟戊○○說清楚，我才要將印章拿給你？）我是跟他說你
      有什麼事情去跟戊○○講，不要跟我講，他就說你們是什
      麼事情，都是戊○○在做主嗎，孫先生講的話，有幾句聽
      得懂，大部分都聽不懂」、「因為林國華他向農會借錢，
      需要印章及權狀，當時他（指林國華）有來向我拿所有權
      狀，所以印章應該在他那裡，但是後來印章在誰那裡，我
      不知道」等語（見院一卷第197 至200 頁），是證人甲○○亦否認有保管林國華之印章，而自訴人就甲○○確有保
      管林國華印章乙節，並未目睹，復未能提出其他事證足資
      證明，本院自難認林國華之印章係交由甲○○保管。再者
      ，自訴人就被告戊○○盜用林國華印章乙節，究係於何時
      間、地點向何人取得林國華印章，並加以盜用，遍閱全卷
      資料，亦未能提出確切證據以資證明。是系爭協議書簽訂
      時，林國華有無將印章交由他人保管及被告戊○○如何盜
      用，自訴人均未能舉證證明，自無從證明系爭協議書上之
      「林國華」印文係被告戊○○盜用林國華印章所蓋，而非
      林國華所訂立。綜上，自訴人所提之證據，顯無從使本院
      形成毫無合理懷疑，而得確信被告戊○○有上開自訴意旨
      所指盜用印章及偽造私文書即協議書犯行之心證。
  ３、自訴意旨雖又主張：被告戊○○前於84年12月28日，在不
      詳地點，盜用由渠等兄弟所共同保管之林國華印章蓋印於
      本票上之發票人欄，並在本票之金額欄填上2 千萬元，及
      於發票日欄填上84年12月28日，而偽造發票人為林國華之
      本票即有價證券1 紙。於89年2 月19日國稅局就該抵押權
      債務是否存在展開調查，被告戊○○於接受調查時卻主張
      該2 千萬元是幫林國華還賭債，為取信於國稅局，被告戊○○將上開偽造之本票1 紙提出於國稅局加以行使云云。
      惟查：
    (1)訊據被告戊○○堅詞否認有自訴人上開自訴意旨所指盜用
      印章及偽造本票即有價證券之犯行，而自訴人就被告戊○○盜用林國華印章乙節，究係於何時間、地點向何人取得
      林國華印章，並加以盜用，遍閱全卷資料，並未能提出證
      據以資證明。是林國華有無將印章交由他人保管及被告戊○○如何盜用，自訴人均未能舉證證明，自無從證明系爭
      本票上之「林國華」印文係遭盜蓋。至自訴人雖以系爭本
      票之金額及發票日為被告戊○○所書寫，且系爭本票上僅
      有「林國華」之印文，並無林國華之筆跡，而推認系爭本
      票為被告戊○○所偽造，然貸與人先於借據或本票上書寫
      金額及日期，於交借用人審視後，由借用人於借據或本票
      上簽名或蓋章以資確認，於日常生活中並非少見，是系爭
      本票上無林國華筆跡或系爭本票之金額及發票日為被告戊○○所書寫，衡諸上開說明，自不足以證明被告戊○○有
      未經授權而盜蓋林國華印章於系爭本票上，從而，自訴意
      旨所指被告戊○○有盜用印章及偽造本票即有價證券之犯
      行，既乏確切證據可證，已無從使本院形成毫無合理懷疑
      ，而得確信被告戊○○有上開自訴意旨所指盜用印章及偽
      造有價證券犯行之心證。
    (2)又經本院觀卷附林國華印鑑證明書之核發日期為84年7 月
      20日（見院三卷第246 頁），則於84年7 月20日林國華申
      請印鑑證明書當時，上開印鑑證明書上之林國華印章若已
      遭竊或非林國華保管使用中，則林國華自無申請上開印鑑
      證明書欲加以使用之可能，是由上情觀之，自堪認於84年
      7 月20日林國華申請上開印鑑證明書時，其尚持有印鑑證
      明書上之「林國華」印章，而欲於之後搭配上開印鑑證明
      書一起使用。又於85年1 月4 日前某日，林國華與被告戊○○簽訂借款合約（借款金額2 千萬元），並委由代理人
      鄭德旺於85年1 月4 日至本院公證處公證，林國華並於同
      日下午2 時30分許親自前往本院公證處接受公證人之訊問
      ，並陳稱：貸與人戊○○是我胞弟，過去做生意失敗，向
      他借錢來還我的兄弟，我兄弟6 名，每人還300 萬元等語
      ，有授權書、認證書、借款合約、訊問筆錄各1 份在卷可
      稽（見院三卷第244 、247 至250 頁），而鄭德旺於85年
      1 月4 日前往本院公證時所持之上開授權書、借款合約各
      1 份，其上之「林國華」印文及印鑑證明書上之「林國華
      」印文均為同一顆印章所蓋之印文之事實，亦有華聲企業
      發展鑑定顧問有限公司鑑定報告書1 份附卷可按（鑑定報
      告原本外放在臺灣高等法院高雄分院91年度重上字第5 號
      民事卷，影本見院三卷第168 頁至191 頁），是由上情觀
      之，自堪認林國華於85年1 月4 日仍持有上開印鑑證明書
      上之「林國華」印章。則綜合上揭所述，於84年7 月20
      日至85年1 月4 日間，上開印鑑證明書上之「林國華」印
      章均係由林國華自己持有使用中，並未遭竊或交由他人保
      管使用中，應堪以認定。再者，系爭本票上之「林國華」
      印文，觀其印文大小、字型、字體、刻文，經核與84年7
      月20日印鑑證明書上之「林國華」印文均相符，有系爭本
      票及印鑑證明各1 紙在卷可憑（見院一卷第45頁、院三卷
      第246 頁），且自訴人亦不否認系爭本票上之林國華印章
      為真正，此由自訴意旨主張被告戊○○係「盜用」林國華
      印章蓋於系爭本票上自明。又84年7 月20日至85年1 月4
      日間，上開印鑑證明書上之「林國華」印章既均係由林國
      華自己持有使用中（詳上述），自足認系爭本票上之林國
      華印文，應係林國華於84年12月28日持印鑑證明書上之「
      林國華」印章所蓋，被告戊○○於本院審理時辯稱：本票
      上之2 千萬元和日期是我寫的，但是印章是林國華蓋的，
      我沒有偽造本票等語，與上開事證不悖，應堪採信，自訴
      人前揭主張：被告戊○○前於84年12月28日，在不詳地點
      ，盜用由渠等兄弟所共同保管之林國華印章蓋印於本票上
      之發票人欄，並在本票之金額欄填上2 千萬元，及於發票
      日欄填上84年12月28日，而偽造發票人為林國華之本票即
      有價證券1 紙云云，與上述事證不符，自非可採。
    (四)綜上所述，自訴人雖主張被告戊○○於上揭自訴意旨所載
      時、地有盜用林國華之印章，而偽造協議書（即私文書）
      及本票（即有價證券），並持以行使，涉有刑法第201 條
      第2 項行使偽造有價證券罪（此部分若成立，依法應係涉
      犯法定刑較重之刑法第201 條第1 項之偽造有價證券罪始
      為正確）、刑法第216 條、第210 條行使偽造私文書罪及
      同法第217 條第2 項盜用印章罪云云，然自訴人所舉之證
      據，其為訴訟上之證明，既有上揭所述與卷內事證不符及
      無確切積極證據之情，自無從使通常一般之人及本院不致
      有所懷疑，而得確信上揭自訴意旨為真實之程度，則揆諸
      上開判例意旨及說明，自應為被告戊○○無罪之諭知。
四、本案自訴人自訴被告辛○○、庚○○○、丙○○、丁○○、
    甲○○、己○○、乙○○部分，前經本院於98年12月22日判
    決自訴不受理，已先行審結，併予敘明。
據上論斷，應依刑事訴訟法第343 條、第301 條第1 項，判決如
主文。
中    華    民    國    99    年    7     月    22    日
                  刑事第五庭審判長法  官  廖建瑜
                                  法  官  陳盈吉
                                  法  官  林永村
以上正本證明與原本無異。
如不服本判決應於收受本判決後10日內向本院提出上訴書狀，並
應敘述具體理由，如未敘述上訴理由者，應於上訴期間屆滿後20
日內補提理由書狀於本院（均須按他造當事人之人數附繕本）「
切勿逕送上級法院」。
中    華    民    國    99    年    7     月    22    日
                                  書記官  王珮樺

司法院資訊處製作；財團法人民間司法改革基金會備份。
